臺灣臺南地方法院民事判決　　　　　　　94年度訴字第1238號
原　　　告　甲○○
　　　　　　　　　　　9號
　　　　　　丙○○
　　　　　　　　　　　74號
　　　　　　乙○○
　　　　　　　　　　　74號
　　　　　　庚○○○
　　　　　　己○○
　　　　　　戊○○
　　　　　　　　　　　9號
　　　　　　丁○○
　　　　　　　　　　　7號
上七人共同
訴訟代理人　林石猛律師
　　　　　　邱揚勝律師
被　　　告　三商美邦人壽保險股份有限公司台南分公司
法定代理人　辛○○
訴訟代理人　黃奉彬律師
上列當事人間請求返還不當得利事件，經本院於民國94年11月17
日言詞辯論終結，判決如下：
    主  文
被告應給付原告新台幣壹佰柒拾壹萬捌仟元，及自民國九十四年
十月十二日起至清償日止，按週年利率百分之五計算之利息。
訴訟費用由被告負擔。
本判決於原告以新台幣伍拾柒萬貳仟元為被告供擔保後，得假執
行。但被告如於執行標的物拍定、變賣前，以新台幣壹佰柒拾壹
萬捌仟元為原告預供擔保，得免為假執行。
    事  實
甲、原告方面：
一、聲明：
（一）被告應給付原告新台幣（下同）1,718,000元，及自起訴
      狀繕本送達翌日起至清償日止，按年息百分之五計算之利
      息。
（二）訴訟費用由被告負擔。
（三）原告願供擔保，請准宣告假執行。
二、陳述：
（一）保險制度最大之功能在於將個人於生活中因遭遇各種人身
      危險、財產危險、及對他人之責任危險所產生之損失，分
      攤消化於共同團體，其具有減少社會問題，維持社會安定
      ，促進經濟繁榮之作用，已為現代經濟人所肯定，對於此
      一自人類有史以來用以彌補各種損失所創設最完善之制度
      ，其內容各國皆設有保險法加以規定。就保險制度之歷史
      發展及其功能以觀，保險可定義為；受同類危險威脅之人
      為滿足其成員損害補償之需要，而組成之雙務性且具有獨
      立之法律上請求權之共同團體。其要件大抵如下：一、共
      同團體。二、危險。三、同一性。四、補償之需要性。五
      、有償性。六、獨立之法律上請求權。準此，某行為是否
      構成保險，必須就其行為之本質及上述之要件檢驗之，不
      受其名稱是否具有「保險」二字之限制，合先敘明。
（二）原告庚○○○之先夫、餘原告甲○○、丙○○、乙○○、
      己○○、戊○○、丁○○等人之先父即訴外人黃永和，於
      民國89年9月25日由被告公司之業務員李榮烈招攬，陳稱
      投保該公司銷售之躉繳祥展增額終身壽險得合法節稅云云
      ，故於同年10月3日由要保人黃永和親自簽下人壽保險要
      保書，並誠實告知身體狀況，即告知被告其已罹患肝硬化
      、惡性腫瘤，此有89年10月3日人壽保險要保書可稽，此
      外，黃永和亦將其於89年9月間至成大醫院看診時之報告
      檢附於要保書上，據實說明其已罹換肝癌，已不能作治癒
      性治療，此亦有成大醫院病患診療資料摘錄表可參。申言
      之，黃永和於投保時即知來日不多，其參與投保無非是因
      業務員承諾且保證投保此保險，可依保險法第112條、第
      135條之3第2款及贈與稅法第16條第9款之規定，保險金不
      列入遺產總額課稅，得合法節稅，黃永和始參加此保險，
      並於89年10月4日以支票繳納11,718,000元，此有三商人
      壽送金單可稽，不久，黃永和即於89年11月5日病逝，被
      告雖亦依約給付10,000,000元。然被告在一個月又二天之
      時間即賺進1,718,000元，難非謂暴利，而原告等依法向
      國稅局申報該等保險金應不列入遺產總額課稅，卻被國稅
      局以黃永和投保時年紀已80歲，顯係利用生前病危時投保
      巨額保險費，且按其投保動機、時程及金額判斷，有蓄意
      規劃投保人身壽險藉以規避遺產稅及達到移轉財產之目的
      ，故與保險法第112條立法意旨未符，基於實質課稅及公
      平正義原則，乃將該保險費併計遺產總額加以課稅，此有
      訴願決定書可稽，此與被告當初對原告等人之承諾以及保
      證完全不同。故原告甲○○曾代表家屬向消費者文教基金
      會南區分會以及被告申訴，惟被告卻於94年3月11日以函
      回覆，仍不願基於誠信原則圓滿解決兩造間之爭執，亦有
      該函可查。
（三）故以前揭保險制度之目的、要件，保險法第1條及民法第
      72條之規定，檢驗系爭保險契約。可知系爭保險契約與保
      險制度之本質顯不相符，亦有違公序良俗，故兩造間之保
      險契約依法顯屬無效，兩造實互負回復原狀之義務，蓋被
      告設計、銷售此種保單，明顯係為了擁有鉅額資產之人士
      規避遺產稅，與保險須有共同團體及危險性之本質顯有未
      符，且黃永和之死亡，依一般經驗法則及醫學判斷，顯非
      屬不可預料或不可抗力之事故；又保險費高於保險金亦與
      一般保險常理不符，保險業務員顯有不當銷售之虞，況系
      爭契約係以逃漏國家財政稅收為目的，與善良風俗不能說
      無違背，依民法第72條之規定，亦應屬無效，觀諸最高法
      院80年度台上字第1412號、83年度台上字第1530號等判決
      自明，綜上原因，系爭契約應屬自始無效，誠為可採。
（四）又原告等均為訴外人黃永和之法定繼承人，因此原告等依
      民法第1138、1148條等規定，繼受黃永和財產上之一切權
      利、義務，故原告等自得依民法第179條之規定，向被告
      請求返還保險費11,718,000元，然因原告等亦有受領被告
      之保險金10,000,000元，原告爰以此書狀為抵銷之意思表
      示，故原告等仍得向被告請求返還1,718,000元，應無疑
      義，為此提起本訴，請求判決如訴之聲明所示。
（五）對被告抗辯所為之陳述：
 （1）被告稱系爭保單係經由財政部核准始對外販售等情，顯與
      事實不符，蓋系爭保單僅經財政部備查而非核准，此有被
      告公司網站商品資料可稽，且該保單業已停售。又保單審
      查計有三級制，即核准制、核備制、以及備查制，而列為
      備查制之保險單，於保險公司商品設計好之後，就可以先
      賣，銷售15天以內送到保險局備查即可。保險局係採取事
      後查核，於保險公司的保單內容明顯違反規定，或被檢舉
      有違法情事，即會要求停賣，此有經濟部剪報可考，故被
      告陳稱系爭保單係經由財政部核准販售，尚非屬實。
 （2）另被告辯稱原告之被繼承人分別於89年9月14日、21日及
      10 月4日向國泰、新光及被告等投保人身壽險，惟原告並
      未向國泰及新光人壽主張該人身壽險契約係無效，主張顯
      然相互矛盾乙節，亦有所誤會。經查，國泰人壽等保險費
      與保險金是相等，而新光人壽則是保險費高於保險金64萬
      餘元，然被告之部分則是保險費大於保險金171萬餘元，
      此有國稅局承辦人員製作之黃永和投保保險分析表可稽，
      故被告顯然獲取最多不當之利益，而原告等亦無放棄向新
      光人壽請求之權利，僅係尚未提出而已，是被告所述顯有
      誤會。
 （3）本件請求權基礎為不當得利請求權，其消滅時效為15年，
      與保險法第65條並無干涉，併此敘明。
三、證據：提出保險要保書、國立成功大學醫學院附設醫院病患
    診療資料摘錄表、送金單、財政部台財訴字第0930024324號
    訴願決定書、申訴表、三商人壽94年3月11日函、被告公司
    網站商品資料、經濟日報94年9月15日剪報、黃永和投保保
    險分析表各一件為證。
乙、被告方面：
一、聲明：
（一）原告之訴暨假執行之聲請均駁回。
（二）訴訟費用由原告負擔。
（三）被告願供擔保，請准宣告免為假執行。
二、陳述；
（一）兩造所簽訂之保險契約無論於要約、招攬及理賠等程序應
      無瑕疵及任何違法之處，且本保險商品係經財政部核准始
      對外販售，原告主張保險契約無效，依法無據。
（二）原告之被繼承人於簽訂保險契約時，雖曾告知已罹換肝硬
      化，然肝硬化之患者如配合醫院之診治，於一定時間內並
      非無存活之機會，其存活時間愈久，則保額愈增值，其對
      於被保險人是絕對有利，對於被告則為不利，以此情形觀
      之，本件保險契約符合保險之要件，並無任何違反公序良
      俗而無效之情形。
（三）原告之被繼承人分別於89年9月14日、21日及10月4日向國
      泰、新光及被告等投保人身壽險，惟原告並未向國泰及新
      光人壽主張該人身壽險契約係無效，主張顯然相互矛盾。
（四）原告主張被告之招攬保險有瑕疵，要求被告退還保險差額
      ，此部分係屬保險契約權益爭議，依保險法第65條之規定
      ，其請求權時效經過2年不行使而消滅，本件自被告公司
      核付保險金迄今已逾4年，原告之請求權已罹於時效，被
      告自得主張時效抗辯。
（五）被告收取之保險費所以高於保險理賠金，乃是因具體情形
      而定，因此尚涉及住院醫療以及殘廢給付之部分，主要仍
      然是取決於當事人的約定。
（六）又國稅局的訴願決定書內容，與本件保險契約是否有效，
      係屬兩回事，並不相關，因為前者係就有無違反稅法及贈
      與稅法而作認定，而後者則是就被告是否應給付保險金而
      作約定，兩者規範目的並不相同，且訴願內容有提到就私
      法上的效果，依契約自由原則，仍予尊重，所以行政機關
      就本件保險效力應該是持肯定的態度。綜上所述，原告之
      主張並無理由，請求判決如答辯聲明。
    理  由
一、原告起訴主張：（1）原告庚○○○之先夫、餘原告甲○○
    等人之先父即訴外人黃永和，於89年9月25日由被告公司業
    務員李榮烈招攬，陳稱投保該公司銷售之躉繳祥展增額終身
    壽險得合法節稅云云，故於同年10月3日由要保人黃永和親
    自簽下人壽保險要保書，並誠實告知被告其已罹患肝硬化、
    惡性腫瘤，並將成大醫院之報告檢附於要保書上，據實說明
    其已罹換肝癌，且不能作治癒性之治療，故黃永和於投保時
    即知來日不多，其參與投保無非是因業務員承諾且保證投保
    此保險，可依保險法、及贈與稅法等規定，保險金不列入遺
    產總額課稅，得合法節稅，故黃永和始參加此保險，並於89
    年10月4日以支票繳納11,718,000元，不久，黃永和即於89
    年11月5日病逝，被告雖亦依約給付10,000,000元。然原告
    等依法向國稅局申報該等保險金應不列入遺產總額課稅，卻
    被國稅局以黃永和投保時年紀已80歲，顯係利用生前病危時
    投保巨額保險費，且按其投保動機、時程及金額判斷，有蓄
    意規劃投保人身壽險藉以規避遺產稅及達到移轉財產之目的
    ，故與保險法第112條立法意旨未符，基於實質課稅及公平
    正義原則，乃將該保險費併計遺產總額加以課稅。（2）故
    以前揭保險制度之目的、要件，保險法第1條及民法第72條
    之規定，檢驗系爭保險契約，可知系爭保險契約與保險制度
    之本質顯不相符，亦有違公序良俗，蓋被告設計、銷售此種
    保單，明顯係為了擁有鉅額資產之人士規避遺產稅，與保險
    須有共同團體及危險性之本質顯有未符，且黃永和之死亡，
    依一般經驗法則及醫學判斷，顯非屬不可預料或不可抗力之
    事故；又保險費高於保險金亦與一般保險常理不符，故系爭
    契約係以逃漏國家財政稅收為目的，與善良風俗不能說無違
    背，依民法第72條之規定，應屬無效。（3）又原告等均為
    訴外人黃永和之法定繼承人，依法繼受黃永和財產上之一切
    權利、義務，故原告等自得依民法第179條之規定，向被告
    請求返還保險費11,718,000元，然因原告等亦有受領被告之
    保險金10,000,000元，原告爰以此書狀為抵銷之意思表示，
    故原告等仍得向被告請求返還1,718,000元，為此提起本訴
    ，請求判決如訴之聲明所示。（4）又系爭保單僅經財政部
    備查而非核准，且該保單業已停售，故被告陳稱系爭保單係
    經財政部核准販售，尚非屬實。且原告等亦無放棄向新光人
    壽請求之權利，僅係尚未提出而已，是被告所述顯有誤會。
    此外，本件請求權基礎為不當得利請求權，其消滅時效為
    15年，與保險法第65條並無干涉，併此敘明。
二、被告則以下列情詞置辯，請求駁回原告之訴及假執行之聲請
    ：（1）兩造所簽訂之保險契約無論於要約、招攬及理賠等
    程序應無瑕疵及任何違法之處，且本保險商品係經財政部核
    准始對外販售，原告主張保險契約無效，依法無據。（2）
    原告之被繼承人於簽訂保險契約時，雖曾告知已罹換肝硬化
    ，然肝硬化之患者如配合醫院之診治，於一定時間內並非無
    存活之機會，其存活時間愈久，則保額愈增值，其對於被保
    險人是絕對有利，對於被告則為不利，以此情形觀之，本件
    保險契約符合保險之要件，並無任何違反公序良俗而無效之
    情形。（3）原告之被繼承人分別於89年9月14日、21日及10
    月4日向國泰、新光及被告等投保人身壽險，惟原告並未向
    國泰及新光人壽主張該人身壽險契約係無效，主張顯然相互
    矛盾。（4）原告主張被告之招攬保險有瑕疵，要求被告退
    還保險差額，此部分係屬保險契約權益爭議，依保險法第65
    條之規定，其請求權時效經過2年不行使而消滅，本件自被
    告公司核付保險金迄今已逾4年，原告之請求權已罹於時效
    ，被告自得主張時效抗辯。（5）被告收取之保險費所以高
    於保險理賠金，乃是因具體情形而定，因還涉及住院醫療以
    及殘廢給付之部分，主要仍然取決於當事人的約定。（6 ）
    又國稅局的訴願決定書內容，與本件保險契約是否有效，係
    屬兩回事，並不相關，因為前者係就有無違反稅法及贈與稅
    法而作認定，而後者則是就是否被告應給付保險金而作約定
    ，兩者規範目的並不相同，且訴願內容有提到就私法上的效
    果，依契約自由原則，仍予尊重，所以行政機關就本件保險
    效力應該是持肯定的態度，故原告之主張並無理由。
三、兩造所不爭執之事項：
（一）原告等之被繼承人黃永和，是因被告公司之保險業務員李
      榮烈之招攬，而於89年10月3日與被告簽訂「祥展增額終
      身壽險」契約（以下簡稱系爭保險契約），並誠實告知被
      告其已罹患肝硬化、惡性腫瘤等，並將成大醫院之報告檢
      附於要保書上，據實說明其已不能作治癒性之治療，並於
      同年10月4日以支票給付保險費11,718,000元。
（二）原告等之被繼承人黃永和嗣於89年11月5日病逝，被告並
      已給付受益人10,000,000元之保險金。
（三）原告之被繼承人黃永和死亡後，原告於申報遺產稅時，財
      政部國稅局係以實質課稅及公平正義原則，認為該保險契
      約與保險法第112條意旨不符，故仍將保險金列入遺產總
      額內課稅。
四、本件兩造主要爭執要旨在於：（1）本件原告之請求權是否
    業已罹於時效消滅？（2）系爭保險契約是否有背於公共秩
    序或善良風俗，依民法第72條之規定應認自始無效？以下茲
    分別析述之：
（一）【本件原告之請求權是否業已罹於時效消滅？】
    (1)按請求權，因十五年間不行使而消滅。但法律所定期間較
      短者，依其規定，此民法第125條定有明文；再按由保險
      契約所生之權利，自得為請求之日起，經過二年不行使而
      消滅，此保險法第65條前段亦有明文規定。
    (2)經查：本件原告起訴主張其等之被繼承人黃永和與被告間
      所簽訂之系爭保險契約，因違反民法第72條之規定，應認
      自始無效，故兩造互負回復原狀之義務，經將兩造互負之
      金錢債務予以抵銷後，爰依民法第179條不當得利之規定
      ，請求被告返還保險費1,718,000元，此有原告之起訴狀
      在卷可稽。故原告據以起訴之請求權基礎，顯然並非是被
      告所辯稱之「由保險契約所生之權利」，故自不適用於保
      險法第65條短期消滅時效之限制，而應適用民法第125條
      之一般消滅時效，是原告於94年10月6日起訴時，因尚未
      罹於15年之消滅時效，故被告就此所為之抗辯，自屬無據
      ，不應採信。
（二）【系爭保險契約是否有背於公共秩序或善良風俗，依民法
      第72條之規定應認自始無效？】
    (1)按法律行為，有背於公共秩序或善良風俗者，無效。此民
      法第72條定有明文。復按民法第72條所謂法律行為有背於
      公共秩序或善良風俗者無效，乃指法律行為本身違反國家
      社會一般利益及道德觀念而言。此最高法院之69年台上第
      2603號亦著有判例可資參照。而法律行為是否違反公序良
      俗，則應就法律行為之內容，附隨情況，以及當事人之動
      機、目的及其他相關因素綜合判斷之，最高法院83年度台
      上字第1530號亦有判決意旨可資參照。
    (2)本件原告主張其等之被繼承人黃永和與被告間所簽訂之系
      爭保險契約，主要是因為黃永和當時已經年屆80歲，又身
      罹肝硬化、惡性腫瘤等疾病，已無法再作治癒性的治療，
      因自知來日無多，為規避遺產稅之課徵，始願意投保被告
      所銷售保險費（11,718,000元）高於保險金（10,000,000
      元）之系爭保險契約，以使前開保險金得不列入遺產總額
      課稅，而達到合法節稅之目的，而被告則得收取保險費以
      及保險金中間之差額，賺取利潤作為主要論據，然黃永和
      身故後，原告於申報遺產稅時，經財政部國稅局以實質課
      稅、及公平正義原則，認該保險契約與保險法112條意旨
      不符，故仍將保險金列入遺產總額內課稅等情，業經原告
      提出保險要保書、國立成功大學醫學院附設醫院病患診寮
      資料摘錄表、送金單、財政部台財訴字第0930024324號訴
      願決定書等各一份為證，被告對於前揭事實固均不爭執，
      然以：不能作治癒性的治療並不表示馬上就會死亡，很多
      慢性疾病本來就不能作治癒性治療，但仍然可以保險，如
      光憑原告之被繼承人罹患肝癌而投保，並不能認為即違反
      保險法的目的，因為有許多罹患肝癌者仍然有治癒或存活
      的機會，如果有按照正常的治療管道去治療，則存活的時
      間自會比較久，就有投保的意義云云，資為抗辯。
    (3)然查：系爭保險契約之要保人即原告之被繼承人黃永和於
      89年間投保時，已年屆80歲，遠超過內政部所統計台灣地
      區89年度之男性平均壽命72.67歲，是縱使未罹患肝硬化
      、惡性腫瘤等疾病，其平均可能存活之壽命本即非常有限
      ，更何況黃永和於該時業經成大醫院診斷出罹患肝硬化、
      惡性腫瘤等，且已經無法再作任何治癒性的治療，以該時
      甚至目前之醫學技術水準觀之，罹患肝硬化、惡性腫瘤仍
      屬絕症，則黃永和因病死亡之機率則更比一般80歲之老人
      更為提高，此應為一般社會認知之常情，更何況黃永和確
      實於投保日（即89年10月3日）後短短一個多月（即89年
      11月5日）旋因病逝世，更能佐證此並非異於常情。故被
      告抗辯有肝硬化並不表示馬上會死亡，如按照正常管道去
      治療，則存活的時間會較久，要保人仍有保險利益云云，
      尚屬與要保人黃永和之具體個案情節以及一般社會認知之
      常情不符，難以採信。
    (4)是依一般保險契約締結之常情，此一人壽保險契約之保險
      事故發生之或然率，已屬明顯可預見其即將發生，而兩造
      契約之當事人所以仍願意簽訂系爭保險契約，必然是均出
      於有利可圖。於保險人即被告方面，其雖明知必將支出該
      巨額之保險金，但藉由調整保險費使其高於保險金給付之
      設計，即得確保可賺取兩者間之差價，以達營利之目的。
      至於要保人黃永和方面，其雖亦須支出巨額之保險費予被
      告，然其繼承人所得到之保險金，卻有可能因形式上符合
      遺產及贈與稅法第16條第9款之規定，而得不列入遺產總
      額課稅，而享有減少遺產稅賦上之利益。然唯一可能因系
      爭保險契約而受有損害者，則為國家實質、公平課徵稅收
      之利益，以及全民及社會之福祉。
    (5)按前揭遺產及贈與稅法第16條第9款所規定之立法意旨，
      乃在符合一般正常社會情況之投保情形，被保險人死亡時
      給付於其所指定之受益人者，其金額得不作為被保險人之
      遺產，係考量保險的本質，乃在於急難救助以及風險分攤
      ，被繼承人為保障並避免其家人因其死亡失去經濟來源，
      使生活陷於困境，受益人領取之保險給付如再課予遺產稅
      ，有違保險之終極目的，惟如要保人於投保以及保險人於
      承保之時，均並非以急難救助以及風險分攤為締結保險契
      約之主要目的，而是以節稅、避稅作為締結保險契約之主
      要目的，則審酌系爭保險契約之內容、所附隨隱含之道德
      風險、當事人行為之動機、目的，以及其他相關因素綜合
      判斷後，本院因認此法律行為乃是以損害國家實質、公平
      課徵稅收之利益，以及全民及社會之福祉作為目的，則該
      法律行為本身自應屬違反國家社會之一般利益及道德觀念
      ，故有背於公共秩序以及善良風俗，依民法第72條之規定
      ，應認自始無效。
    (6)被告雖又抗辯系爭保險契約，無論於要約、招攬及理賠等
      程序應無瑕疵及任何違法之處，且本保險商品係經財政部
      核准始對外販售，故原告主張保險契約無效依法無據云云
      。然查：系爭保險產品（祥展增額終身壽險ＪＷＬ），僅
      係經財政部於88年10月28日以三興字第880440號函「備查
      」在案，且目前已經停售等情，業經原告提出被告公司之
      網站商品資料一份可稽，是被告抗辯系爭保險契約係經財
      政部「核准」，已屬無據，尚難憑採。且退以萬步言，私
      人間經行政機關如財政部「形式上」核准或備查之作為，
      並非即當然得排除司法審查之範疇，換言之，倘法律行為
      「實質上」違反憲法、民法或其他法令之規定，行政機關
      之認定亦無法羈束司法機關之判斷，亦即司法機關仍非不
      得基於其對法律之確信，而作相反之認定，故本院審酌系
      爭保險契約之實質內容、附隨之情況、當事人行為之動機
      、目的，以及其他相關因素綜合判斷後，認此法律行為是
      以損害國家實質、公平課徵稅收之利益，以及全民及社會
      之福祉作為目的，故該法律行為應認違反國家社會之一般
      利益及道德觀念，而屬有背於公共秩序以及善良風俗者，
      依民法第72條之規定，應認為無效，自非無據，是被告就
      此所為之辯解，亦無理由，難以採信。
    (7)至於被告另抗辯原告之被繼承人分別於89年9月14日、21
      日及10月4日向國泰、新光及被告等投保人身壽險，惟原
      告並未向國泰及新光人壽主張該人身壽險契約係無效，主
      張顯然相互矛盾云云，然查：原告是否對於其他之保險公
      司提出同樣之請求或主張，乃是原告自主享有之權限，且
      與本件系爭保險契約是否違反公序良俗而無效之判斷認定
      ，並無任何直接相關之因果關係存在，是被告就此所為之
      抗辯，尚非有理，自無理由。
    (8)此外，被告抗辯其收取之保險費所以高於保險理賠金，乃
      是因具體情形而定，因尚涉及住院醫療以及殘廢給付之部
      分，故仍是取決於當事人的約定云云。然查：本件原告之
      被繼承人黃永和於本件，確僅投保祥展增額終身壽險ＪＷ
      Ｌ之主契約10,000,000元，並無被告所抗辯者有附加任何
      其他之住院醫療或者殘廢保險等，是被告以此所為之抗辯
      ，亦屬無據，難以採信。
    (9)末查：被告抗辯國稅局的訴願決定書內容與本件保險契約
      是否有效，係屬兩回事，並不相關，因前者係就有無違反
      稅法及贈與稅法而作認定，而後者則是就是否被告應給付
      保險金而作約定，兩者規範目的並不相同，且訴願內容有
      提到就私法上的效果，依契約自由原則，仍予尊重，所以
      行政機關就本件保險效力應該是持肯定的態度云云，然誠
      如被告所稱，國稅局之訴願決定書與本件保險契約是否有
      效，係屬兩回事，並不相關，國稅局之權責僅係就保險金
      之部分是否在行政上應併計遺產總額而作認定，而本件則
      是就系爭保險契約於私法上之效力而作司法上之認定，故
      兩者確不相關，而行政機關對於系爭保險契約私法上之效
      果，本僅能予以尊重，而無作任何實質認定或判斷之權限
      ，是被告以此作為認定系爭保險契約有效之依據，顯屬自
      相矛盾，難以採信。
五、再按無效法律行為之當事人，於行為當時知其無效，或可得
    而知者，應負回復原狀或損害賠償之責任。再按二人互負債
　　務，而其給付種類相同，並均屆清償期者，各得以其債務，
 　 與他方之債務，互為抵銷。但依債之性質不能抵銷或依當事
    人之特約不得抵銷者，不在此限。前項特約，不得對抗善意
    第三人。再按繼承人自繼承開始時，除本法另有規定外，承
    受被繼承人財產上之一切權利、義務。此民法第113條、第
    334條、第1148條分別訂有明文。故本件保險契約既因違反
    公序良俗經本院認定為自始無效，而兩造當事人於行為當時
    均屬可得而知者，自應負回復原狀之責。而要保人黃永和死
    亡後，其繼承人即原告等人依法應承受被繼承人黃永和財產
    上之一切權利、義務。故本件原告負返還保險金10,000,000
    元予被告之義務，而被告則負返還保險費11,718,000元予原
    告之義務，兩造所互負之前開債務，既均為金錢之債，且均
    已屆清償期，此外，又無依債之性質不能抵銷之情事，或有
    不得抵銷之當事人特約存在，則原告以本起訴狀繕本之送達
    作為抵銷意思表示之通知，自生抵銷之效力，抵銷後兩者之
    差額即為1,718,000元。故原告提起本訴，請求被告應給付
    原告1,718,000元，及自起訴狀繕本送達翌日即94年10月12
    日起至清償日止，按年息百分之五計算之利息，自屬於法有
    據，應予准許。
六、又原告及被告均陳明願供擔保，聲請宣告假執行及免為假執
    行，經核尚與規定相符，爰分別酌定相當之擔保金額予以宣
    告。
七、本件判決之基礎已臻明確，兩造其餘之攻擊防禦方法及舉證
    ，核與判決結果無影響，無一一審究之必要，併此敘明。
八、結論：原告之訴為有理由，依民事訴訟法第78條、第390條
    第2項、第392條第2項、第3項，判決如主文。
中　　華　　民　　國　　94　　年　　11　　月　　30　　日
                  民事第四庭    法　官　林臻嫺
以上正本係照原本作成
如對本判決上訴，須於判決送達後20日內向本院提出上訴狀
中　　華　　民　　國　　94　　年　　11　　月　　30　　日
                                書記官　蔡蘭櫻
